【裁判字號】    99,訴,966
【裁判日期】    991012
【裁判案由】    拆屋還地
【裁判全文】
臺灣臺中地方法院民事判決  99年度訴字第966號
原      告  甲○○
訴訟代理人  徐文宗律師
複代理人    乙○○
被      告  丙○○
上當事人間請求拆屋還地事件，本院於民國99年9月28日言詞辯
論終結，判決如下：
  主    文
被告應將坐落台中縣豐原市○○段四五二之三地號土地如附圖虛
線所示部分面積一一八點０八平方公尺之地上物拆除，並將土地
返還予原告。
被告應給付原告新台幣壹拾柒萬捌仟伍佰參拾柒元，及自民國九
十九年五月五日起至清償日止，按年息百分之五計算之利息。暨
自民國九十九年五月五日起至返還土地之日止，按月給付新台幣
貳仟玖佰柒拾陸元之損害金。
原告其餘之訴駁回。
本判決第一項之履行期間為貳月。
訴訟費用由被告負擔。
本判決第一項於原告以新台幣壹佰零貳萬肆仟元供擔保後，得假
執行。
本判決第二項於原告以新台幣陸萬元供擔保後，得假執行。
原告其餘假執行之聲請駁回。
    事實及理由
一、原告主張：
  (一)坐落台中縣豐原市○○段452-3地號土地係原告所有，被告
    無任何權源，竟長期占用系爭土地並在其上搭蓋建物，原告
    曾以豐原中正路郵局第287號存證信函要求被告應將系爭土
    地上無權占用興建之地上物予以拆除，並返還占用之系爭土
    地。
  (二)按所有人對無權占有者，得請求除去之。民法第767條前段
    定有明文。本件被告無任何法律上之權源，竟長期占用上開
    土地，原告自得本於無權占有之法律關係請求被告拆除，將
    土地交還予原告。
  (三)次按無權占有他人土地，可能獲得相當於租金之利益為社會
    通常之觀念，是被上訴人抗辯其占有系爭土地所得之利益，
    僅相當於法定最高限額租金之數額，尚屬可採。最高法院61
    年台上字第1695號判例參照。本件被告占有系爭土地顯有不
    當得利情事，原告自得依土地法第105條準用同法第97條之
    規定，請求被告應償還原告相當於法定最高限額租金數額即
    系爭土地申報地價乘以占用面積乘以年息10%之每年之不當
    得利，即自起訴狀繕本送達翌日起回溯5年計算相當於租金
    之不當得利新台幣（下同）255,055元（計算式：4,320元×
    118.08平方公尺×10%＝51,011元，元以下四捨五入；51,01
    1元×5年＝255, 055元），及自99年5月1日起至交還系爭土
    地止，按月給付相當於租金之不當得利4,251元（計算式：5
    1,011元÷12＝4,251元，元以下四捨五入）。
  (四)聲明：1.被告應將坐落台中縣豐原市○○段452-3地號上如
    附圖虛線所示之地上物面積118.08平方公尺拆除，並交還土
    地予原告。2.被告應給付原告25萬5055元，及自起訴狀繕本
    送達翌日起至清償日止，按年息10%計算之利息。3.被告應自
    99年5月1日起至交還土地止，按月給付原告4,251元。4.願
    供擔保，請准宣告假執行。
二、被告則以：對於拆屋還地之請求，無意見；但希望給予1至2
    月之搬家時間，至於請求不當得利部分則無理由。
三、得心證之理由：
（一）原告主張坐落台中縣豐原市○○段452-3地號，面積370.3
      4平方公尺土地為原告所有，被告無權在系爭土地上興建
      房屋使用，提出照片、土地登記謄本為證，為被告所不爭
      執，復經本院到場勘驗屬實，並囑託台中縣豐原地政事務
      所繪製複丈成果附卷可參，堪信原告之上開主張為真實。
（二）按所有人對於無權占有或侵奪其所有物者，得請求返還之
      ；對於妨害其所有權者，得請求除去之；有妨害其所有權
      之虞者，得請求防止之。民法第767條定有明文。本件被
      告無權占用原告所有系爭土地，對原告系爭土地所有權之
      行使有所妨害，原告自得請求被告除去。從而，原告基於
      上開民法第767條規定之所有權人物上請求權之法律關係
      ，請求被告應將坐落台中縣豐原市○○段452-3地號土地
      如附圖虛線所示面積118.08平方公尺之地上物拆除，並將
      土地返還予原告，為有理由，應予准許。
（三）次按依不當得利之法則請求返還不當得利，以無法律上之
      原因而受利益，致他人受有損害為其要件，故其得請求返
      還之範圍，應以對方所受之利益為度，非以請求人所受損
      害若干為準，又無權占有他人土地，可能獲得相當於租金
      之利益為社會通常之觀念，最高法院61年台上字第1695號
      判例可資參照；又無權使用他人土地者，其所受利益，為
      使用本身，而「相當於租金」係原受利益依其性質不能返
      還時應償還之價額。查本件被告占用系爭土地，且無合法
      權源，其占用土地自受有相當租金之不當利益，而系爭土
      地係原告所有，已如前述，是原告請求被告給付無權占用
      系爭土地之利益，於法有據。次按土地法第105條準用同
      法第97條第1項規定，城市地方土地之租金，以不超過土
      地申報總價額年息百分之10為限。又基地租金之數額，除
      以基地申報地價為基礎外，尚須斟酌基地之位置，工商業
      繁榮之程度，承租人利用基地之經濟價值及所受利益等項
      ，並與鄰地租金相比較，以為決定，並非必達申報總地價
      年息百分之10最高額，最高法院68年度台上字第3071號判
      例可資參照。再按租金之請求權因5年間不行使而消滅，
      為民法第126條所明定，至於其他無租賃契約關係之賠償
      ，名稱雖與租金異，然實質上仍為使用土地之代價，債權
      人應同樣按時收取，不因其契約終止或未成立而謂其時效
      之計算應有不同，最高法院49年台上字第1730號判例亦可
      參照。本院審酌系爭土地位於台中縣豐原市，交通發達，
      附近並有豐原省立醫院等情況，認本件原告請求計算被告
      使用系爭土地之利益，以申報地價年息7%為恰當，且依上
      開說明，原告請求相當於租金之不當得利，自應適用5年
      短期消滅時效之規定。再參酌系爭土地於99年1月申報地
      價為每平方公尺4,320元，有系爭土地之土地登記謄本附
      卷可稽，依此計算，原告對被告得請求之損害賠償額為：
      被告占用系爭土地面積為118.08平方公尺，於起訴狀繕本
      送達之翌日（99年5月5日，有送達證書附卷可憑）前5年
      之不當得利損害金為178,537元【計算式：（4,320×118.
      08×7%×5=178,537元，元以下四捨五入，下同】。另系
      爭土地於99年5月5日起每年相當於租金之損害金為35,707
      元（計算式：4,320×118.08×7%=35,707）。故原告請求
      被告應給付原告178,537元，並自起訴狀繕本送達翌日即
      99年5月5日起至清償日止，按年息5%計算之利息；及自99
      年5月5日起至返還土地之日止，按月給付2,976元（35,70
      7÷12＝2,976）之相當於不當得利損害金，為有理由，應
      予准許。逾此範圍之請求，則無理由，應予駁回。
四、另按判決所命之給付，其性質非長期間不能履行，或斟酌被
    告之境況，兼顧原告之利益，法院得於判決內定相當之履行
    期間或命分期給付，民事訴訟法第396條第1項前段定有明文
    。查被告等已居住使用系爭房屋多年，欲令渠等短期間自系
    爭房屋遷出，另覓他屋居住，現實上顯有困難，況遷讓房屋
    本非立時可就，其性質非長期間不能履行，爰審酌實際情況
    ，定2個月履行期間以利被告另行覓屋搬遷，以資兼顧。
五、原告陳明願供擔保，聲請宣告假執行，核無不合，爰酌定相
    當擔保金額宣告之。
六、本件事證已臻明確，兩造其餘主張、抗辯暨攻擊防禦方法，
    經審酌均於判決結果無影響，爰不一一論述，附此敘明。
七、訴訟費用負擔之依據：民事訴訟法第79條。
中    華    民    國    99    年    10    月    12    日
                  民事第三庭    法  官  謝慧敏
正本係照原本作成。
如對本判決上訴，須於判決送達後20日內向本院提出上訴狀。如
委任律師提起上訴者，應一併繳納上訴審裁判費。
中    華    民    國    99    年    10    月    13    日
                                書記官

司法院資訊處製作；財團法人民間司法改革基金會備份。
